【裁判字號】    90,簡上,223
【裁判日期】    901012
【裁判案由】    給付借款
【裁判全文】
臺灣高雄地方法院民事判決  九十年度簡上字第二二三號
    上  訴  人  丙○○
                乙○○
                甲○○
    訴訟代理人  丙○○
    法定代理人  丁○○
    訴訟代理人  戊○○
右當事人間請求給付借款事件，上訴人對於中華民國九十年五月八日本院九十年度雄
簡字第二六○號第一審判決提起上訴，本院判決如左：
    主      文
原判決廢棄。
被上訴人在第一審之訴及假執行之聲請均駁回。
第一、二審訴訟費用由被上訴人負擔。
    事      實      及      理      由
一、上訴人經合法通知未於言詞辯論期日到場，核無民事訴訟法第三百八十六條所列
    各款情形，茲依被上訴人之聲請由其一造辯論而為判決，合先敘明。
二、上訴人未於言詞辯論期日到場，據其於準備程序到場所為之聲明及陳述略謂：除
    引用與原審判決書所載者相同外並補稱：
  (一)依民法第二百四十七條之一第二款之規定（按債編施行法第十七條之規定，得溯
    及適用於修正前訂立之契約），本件兩造借據第九條約定之「由服務單位代扣之
    款項雖已代扣而未繳納時，視為未繳納，借款人與連帶保證人仍願負清償之責任
    」等語，係由被上訴人單方擬具，上訴人無商議空間，而一體適用於員工消費性
    貸款契約之定型化約款，該約款將已代扣而未將款項送交被上訴人之不利益，歸
    諸上訴人負擔，而上訴人無從擇定清償方式，對上訴人而言，顯失公平。
  (二)本件係由訴外人中船公司職工福利委員會（以下簡稱「中船福委會」）與被上訴
    人約定由被上訴人承辦員工消費性貸款，而中船福委會民國八十六年舉辦同仁消
    費性貸款辦法規定之貸款手續，係由上訴人所屬二級主管辦理對保，對保手續完
    成後將銀行放款借據及保證書送交各單位彙總後，交由該委員會轉交被上訴人辦
    理核付手續；發放貸款時，則由被上訴人簽具各貸款人名義支票，連同名冊由該
    委員會轉送各單位，憑身份證、印章領取，可見被上訴人確委由中船福委會代為
    處理系爭借款清償事務，否則何以未就中船公司員工消費性貸款之各借用人分別
    開設借款帳戶管理借款返還情形，則上訴人勢需將借款各期攤還本息交由訴外人
    中船福委會處理，否則被上訴人無從得悉所需攤還本息及所餘貸款金額，顯見訴
    外人中船福委會係由被上訴人授權受領系爭借款之清償。
  (三)上訴人丙○○於期前（八十八年十月八日）向中船福委會系爭清償借款餘額新台
    幣（下同）十五萬四千九百八十四元，然該清償款項遭中船福委會職員施孟汝侵
    占，有臺灣高等法院高雄分院九十年度上易字第三一七號刑事判決書可稽，是上
    訴人丙○○向中船福委會期前清償餘額，依民法第三百零九條規定，已生清償效
    力，則上訴人乙○○、甲○○等所負連帶保證人責任亦已消滅等語。並聲明求為
    判決如主文所示。
三、被上訴人除引用與原審判決書所載者相同外，補稱：
  (一)中船福委會辦理員工團體消費性貸款已行之有年，且定有相關作業辦法，所屬員
    工必須符合該辦法之申貸規定，由中船福委會主動邀請承貸銀行辦理，中船福委
    會係為所屬會員之福利而召集有意願辦理本項貸款之會員，並由其代為邀集銀行
    辦理，故中船福委會實係基於受員工之委任地位而辦理本項貸款，而被上訴人僅
    係受中船福委會之邀而為其所屬會員辦理貸款而已。
  (二)被上訴人並未給付中船福委會「代辦費」，中船福委會雖曾要求被上訴人依貸款
    總額萬分之三支付代辦費，但被上訴人並未同意此要求。
  (三)關於被上訴人委託中船公司二級以上主管辦理對保事宜，係因本貸款案係中船公
    司員工團體消費性貸款，借用人必須係中船公司員工，故被上訴人委任中船公司
    二級以上主管辦理對保事宜，係為確認借用人是否確係中船公司員工，此一對保
    事宜之委任實係基於本貸款之特殊性所必要且不得已之作法，惟不得以此即謂被
    上訴人委任中船福委會辦理所有借款之相關事宜。
  (四)被上訴人就本貸款之各借用人皆有其個別之借款帳戶，處理各借款人各借款繳交
    之帳務，被上訴人並未委任中船福委會代為處理系爭借款清償事務。中船福委會
    將中船公司每月就借款員工代扣之借款本息彙整交予被上訴人，實係為免除所屬
    借款會員須個別辦理繳交每月貸款本息之勞苦之所為，亦即中船福委會係居於為
    所屬會員服務所為之福利行為，顯見中船福委會係受上訴人之委任予被上訴人辦
    理相關借款事宜。
  (五)中船福委會既係上訴人辦理借款相關事宜之受任人，而被上訴人與上訴人間之借
    款契約業經上訴人之受任人中船福委會審閱，被上訴人並依其意見就借款契約條
    款（第一、八條）為修訂，故該借款契約之條款已經中船福委會以上訴人之受任
    人地為予被上訴人為個別商議，該等契約條款並非定型化條款，而為各別商議條
    款；而上訴人既因中船福委會將其每月負擔之貸款本息彙整而代為向被上訴人繳
    納，免除其需各別繳交每月貸款之勞苦，基於其委任之關係及借用人因此獲得之
    利益，上訴人自須承擔受任人為將款項繳交貸款銀行之風險等語。並聲明求為判
    決駁回上訴，第二審訴訟費用由上訴人負擔。
三、原審以：依兩造簽立之借據第九條約定：「由服務單位代扣之款項雖已代扣而未
    代為繳納時，視為未繳納，借款人與連帶保證人仍願負清償之責任絕不推卸」等
    語以觀，姑不論中船公司福委會係由何方委任，至少被告之繳款責任，雙方業已
    明定，須由服務單位代扣並代為繳納後方足完成，從而，本件被告上開借款，雖
    已經由該公司福委會代扣完畢，然仍未繳納予原告公司，揆諸上開約定意旨，借
    款人與連帶保證人即被告之清償責任並未完成等語，判決命上訴人連帶給付被上
    訴人十五萬四千九百八十四元及自八十九年四月十五日起至清償日止，按年息百
    分之捌點零伍計算之利息暨自八十九年五月十六日起至清償日止，其逾期在六個
    月以內者，按上開利率百分之十，逾期超過六個月者，按上開利率百分之二十加
    付之違約金。
四、按「依照當事人一方預定用於同類契約之條款而訂定之契約，有加重他方當事人
    之責任之約定，按其情形顯失公平者，該部分約定無效。」又「修正之民法第二
    百四十七條之一規定，於民法債編修正前訂定之契約，亦適用之。」此為民法第
    二四七條之一第二款及債編施行法第十七條所明定。
    經查：
    (一)本件消費借貸契約於八十六年八月十五日，係民法債編於八十九年五月五日修
      正施行前所訂立，依前揭債編施行法之規定，本件仍有民法第二四七條之適用
      。系爭借據右下方主管、經辦、及帳號欄左邊，即以括弧表明該借據適用於公
      教人員、民營企業員工團體貸款，而借據各條款之字樣、字型、大小均相同，
      且經被上訴人自稱「中船福委會辦理員工團體消費性貸款已行之有年，且定有
      相關作業辦法」，足見系爭借款契約係被上訴人一方預定用於同類契約之條款
      而訂定之契約無疑，至被上訴人辯稱系爭借款契約之條款第一、八條已經中船
      福委會以上訴人之受任人地為予被上訴人為個別商議，該等契約條款並非定型
      化條款云云，上訴人既以系爭借款契約未經其商議為由，認其中條款不公平，
      意即否認曾委任中船福委會代為審閱借款契約，被上訴人既未舉證證明上訴人
      曾委任中船福委會為系爭借款之代理人，且系爭借款契約係上訴人與被上訴人
      所簽訂，僅因團體貸款之性質由中船福委會出面接洽，尚不得謂中船福委會係
      上訴人簽訂系爭借款契約之受任人，是被上訴人此部分所辯，尚不足採。
    (二)系爭借據第九條約定「由服務單位代扣之款項雖已代扣而未代為繳納時，視為
      未繳納，借款人與連帶保證人仍願負清償之責任絕不推卸」等語，顯將服務單
      位扣繳金額未交之危險由上訴人負擔，據系爭借據第四條後段約定「並同意
      由服務單位於借款人薪資或其他給與中分次扣償」、第八條約定「借款到期或
      視為全部到期未立即清償時，借款人及連帶保證人同意由服務單位於借款人或
      連帶保證人薪資或其他給與中扣還」等語；上訴人簽立之中國造船股份有限
      公司職工福利委員會八十六年度員工消費性小額貸款保證書第(1)條約定「前項
      分期償付之款項，借款人同意由其發薪單位於每月核發薪資及其他給與時優先
      代為扣繳，如借款人因公出國等因素無薪資扣繳或每月薪資不足扣繳時，其每
      期應繳數或不足扣繳之數均得在保證人所得薪資下抵扣」、第(2)條約定「借款
      人應付前項分期償付之款項，在未償前離職時自願將應攤還本金未付期數一次
      繳清，或另覓依人至福利會辦理轉戶扣繳手續，借款人及保證人均不得以任何
      理由提出免計利息僅付本金之要求」；被上訴人於八十六年六月十三日發函
      予中船福委會表示貸款辦法為「每月員工一薪資所得淨額三分之一折算貸款金
      額，‧‧‧，分五年六十期攤還，年利率百分之七點七五，及本行基本放款利
      率減‧‧‧，本行基本放款調整時於次月起機動調整，申請人須覓得編制內三
      名員工為連帶保證人，並由貴會承諾統籌每月扣款支付」等語。綜上，系爭
      團體消費借貸契約係由中船福委會與被上訴人達成借款金額、利率、償還方式
      、連帶保證人及統籌由中船福委會每月扣款支付之約定，再由中船福委會向中
      船公司員工發佈貸款消息，由中船公司二級以上主管確認借款人係中船公司正
      式編制員工，報由被上訴人開發記明借款人禁止背書轉讓之被上訴人銀行支票
      支付借款人或由借款人服務機關代為收受，或劃入借款人與被上訴人往來帳戶
      ，付款時則由中船福委會於借款人薪資或其他給與中扣繳，最後經中船福委會
      統籌彙整交付被上訴人，而上訴人並無自行向被上訴人繳付本息之給付方式之
      約定，觀諸系爭借款申貸、返還方式，上訴人就系爭借款之償還方式僅止於同
      意並交由中船福委會扣繳薪資或其他給與，此外，別無其他償還方式，且上訴
      人對於中船福委會扣款後之彙整交付並無監督之餘地，而被上訴人尚可依與中
      船福委會達成協議之約定條款要求中船福委會交付彙整後之款項，是系爭借據
      第九條之約定，顯然加重上訴人之責任，且按風險控制原理觀察，被上訴人應
      較上訴人有機會防止危險發生之情形，上開第九條之約定顯失公平，依民法第
      二四七條之規定，該第九條之約定應為無效。
五、次按「依債務本旨，向債權人或其他有受領權人為清償，經其受領者，債之關係
    消滅。」民法第三百零九條第一項定有明文。經查，本件消費借貸契約之付款方
    式係由中船福委會於上訴人薪資或其他給與中扣繳本息，再彙整交由被上訴人銷
    帳，是就上訴人而言，其向中船福委會給付或同意並經扣款，即為依債務本旨所
    應為之給付；另就被上訴人而言，既與中船福委會協議由中船福委會彙整款項後
    再交付，則中船福委會就上訴人應付之款項即代被上訴人受領之權限。本件上訴
    人丙○○邀同其餘上訴人為連帶保證人，逕由被告任職之中船公福委會統籌向原
    告辦理團體消費性貸款三十萬元，並於八十八年十月八日清償完畢之事實，有上
    訴人於原審提出之該公司福委會九十年一月十九日（九十）船福字第○○五號函
    一紙、薪資扣款明細表等各一份為證；又該款項遭中船福委會職員施孟汝侵占之
    事實，亦經臺灣高等法院高雄分院九十年度上易字第三一七號刑事判決確定，而
    被上訴人就此並未表示爭執，是堪信上訴人丙○○主張業向中船福委會清償系爭
    借款為真實，從而，上訴人丙○○所為給付，係符合債務本旨，向有受領權之中
    船福委會為清償，系爭消費借貸法律關係應已消滅，則上訴人乙○○、甲○○為
    系爭借款債務所負之連帶保證責任亦因主債務消滅而無所附從，自應同時消滅。
六、從而，本件被上訴人主張上訴人應連帶給付十五萬四千九百八十四元及自八十九
    年四月十五日起至清償日止，按年息百分之八．○五計算之利息暨自八十九年五
    月十六日起至清償日止，其逾期在六個月以內者，按上開利率百分之十，逾期超
    過六個月者，按上開利率百分之二十加付之違約金，為無理由，應予駁回。原審
    判決遽以系爭借據第九條約定意旨，認被上訴人之清償責任未完成而為不利於上
    訴人之判決，並未考慮該條約定對上訴人是否有不公平，尚有未洽，上訴意旨指
    陳原審判決不當，就原審判決求予廢棄改判，為有理由，應由本院予以廢棄原判
    決並改判如主文所示。
七、據上論結，本件上訴為有理由，應依民事訴訟法第四百三十六條之一第三項、第
    四百五十條、第七十八條，判決如主文。
                              臺灣高雄地方法院民事第二庭
~B審判長法官  吳進寶
~B法      官  楊智守
~B法      官  曾吉雄
右為正本係照原本作成。
本判決不得上訴。
中      華      民      國    九十      年      十      月     十二     日
~B法院書記官  林國龍


司法院資訊處製作；財團法人民間司法改革基金會備份。
